臺灣臺北地方法院刑事判決　　　　　　 91年度易緝字第188號
公　訴　人　臺灣臺北地方法院檢察署檢察官
被　　　告　丙○○
選任辯護人　沈濟民律師
上列被告因詐欺案件，經檢察官提起公訴（88年度偵字第9707號
），本院判決如下：
    主  文
丙○○無罪。
    理  由
一公訴意旨略以：李秀蘭（通緝中）為臺北市○○路○段一一五
  號一樓惠揚建設股份有限公司（下稱惠揚公司）負責人，其夫
  丙○○亦實際參與公司經營。二人基於共同意圖為自己不法之
  所有，於民國八十三年四月至八十四年二月間，佯以惠揚公司
  在臺北市○○區○○段二小段土地上欲興建「仁愛福華大廈」
  房屋，亟需資金週轉，事後銀行貸款撥下，足供清償為由，而
  透過合作金庫新莊支庫放款科職員甲○○（另經不起訴處分確
  定）向乙○○借款新台幣（下同）一億四千零三十六萬元，加
  計利息，共簽發等額之支票五張及本票一張以取信於乙○○，
  致乙○○不疑有他，如數交付借貸。事後丙○○、李秀蘭並未
  將所借用款項全數用於興建前述房屋，因債信不良未獲足額銀
  行貸款，仁愛福華大廈因產權問題無法興建，而該等支票、本
  票屆期提示均不獲付款，丙○○與李秀蘭又避不見面，始知受
  騙等語，因認被告涉犯刑法第三百三十九條第一項之詐欺取財
  罪嫌。
二犯罪事實應依證據認定之，無證據不得推定其犯罪事實。不能
  證明被告犯罪者，應諭知無罪之判決，刑事訴訟法第一百五十
  四條、第三百零一條第一項分別定有明文。而告訴人之告訴，
  係以使被告受刑事訴追為目的，是其陳述是否與事實相符，仍
  應調查其他證據以資審認；且認定不利於被告之事實，須依積
  極證據，苟積極證據不足為不利於被告之認定時，即應為有利
  於被告之認定，更不必有何有利之證據，最高法院著有五十二
  年台上字第一三○○號及三十年上字第八一六號判例可資參照
  。又刑法第三百三十九條第一項所謂以詐術使人交付財物，必
  須被詐欺之人因其詐術而陷於錯誤，若其所用方法，不能認為
  詐術，亦不致使人陷於錯誤，即不構成該罪。
三公訴意旨認被告涉有刑法第三百三十九條第一項詐欺取財罪嫌
  之理由無非以：(1)告訴人乙○○之指訴，(2)證人甲○○之證述
  ，(3)八十五年九月十四日協議書，(4)臺北縣石門鄉○○段坪林
  小段六十九之四號土地抵押權設定契約書，(5)匯款單，(6)惠揚
  建設印鑑證明，(7)八十三年三月三十一日借貸合約書，(8)支票
  五張及本票一張，(9)匯通商業銀行士林分行九十年十月十二日
  函，(10)惠揚公司八十三年十二月十五日撥款申請書等件為其論
  據。被告雖承認確自八十三年四月開始向乙○○借款，並曾簽
  發支票五張與本票一張等事實，但否認有詐欺犯行，辯稱：我
  跟甲○○借款過程中，不知道金主是何人，期間有借有還，所
  以甲○○寫的那張八千多萬的借貸表，外加利息六千多萬，合
  計一億四千萬，這筆錢我的確拿去付仁愛福華工程的土地增值
  稅，申請建照等費用。當時我有到第一信託（即原臺灣第一信
  託投資股份有限公司，後依序改名為匯通商業銀行股份有限公
  司、國泰商業銀行股份有限公司，九十二年十二月十七日與世
  華聯合商業銀行股份有限公司合併後解散，存續公司改名為國
  泰世華商業銀行股份有限公司，有經濟部九十四年三月二十八
  日經商字第○九四○二○三六六六○號函及所附登記資料可參
  ，詳本院九十一年易緝字第一八八號卷第二二八頁至第二三九
  頁，下稱「第一信託」）及中聯信託（即中聯信託投資股份有
  限公司，下稱「中聯信託」）去辦融資，中聯信託已經在八十
  三年十一月撥款給我；第一信託部分答應要借我六億，但因甲○○要我全部還清，軋了一張票進去，星期六中午我拿現金到
  復興北路第一信託時已經下午一點多，銀行行員說已經來不及
  ，結果在八十四年一月九日跳票了。當我們到第一信託要辦撥
  款，第一信託重新確認票據信用紀錄，查到我星期六有一筆跳
  票，就不願意撥款給我。在此之前我的財務狀況很正常，都是
  有借有還（本院九十四年四月二十七日審判筆錄第二、三頁及
  九十四年六月二日審判筆錄第十六頁）等語。
四本院認為：
(一)證人甲○○於本院審理時證稱：被告於八十三年四月初告訴我
  ，他台北有工地需要資金蓋房子（本院八十八年易字第三四五
  八號卷一第九十二頁）。被告說他們有工地約三百坪左右，在
  臺北市○○路上，需要資金六億，他們已經付了二億出去，需
  要再借資金，問我有沒有人可以借錢。我答應幫忙找找看。被
  告要借三千五百多萬元，有這麼多錢的人也不多，我想到告訴
  人（即乙○○），就告知告訴人向他借錢。我說有一個惠陽公
  司的丙○○要借錢，告訴人就把錢借給丙○○，借期是三個月
  （同卷第九十三頁）。（問：你經手惠揚之借款有獲利？）答
  ：有零點五分到一分的之介紹費，是由惠揚給我，一月中以前
  之介紹費惠揚都已付清（八十四偵字第九七○八號卷第七十頁
  ）。（問：偵訊時（提示八十四年偵字第九七○八號第六十三
  頁筆錄），你表示告訴人不過問將錢借給何人？）答：我的意
  思是告訴人對我很好，我把他的錢借給別人他不過問（本院八
  十八年易字第三四五八號卷一第九十八頁）。（問：借款是否
  全部由你經手？）答：全部由我經手，被告夫妻從沒直接向乙○○借過錢，都是透過我。八十三年十二月三十一日我帶被告
  與李秀蘭到乙○○辦公室見面，最主要是被告感謝乙○○幫被
  告的忙。因為那天剛好是星期六週末下午放假，我帶被告夫妻
  去見乙○○。我對那天印象比較深，我確實記得是那一天，因
  為本來很久以前就要帶被告去見乙○○，剛好隔天是元旦，所
  以帶他們去（本院九十一年易緝字第一八八號卷第一百八十四
  頁反面）。（問：見面時談何內容？）答：被告二人希望告訴
  人繼續支持他提供資金週轉，並承諾銀行貸款下來就會償還。
  （問：八十三年四月借錢如何約定？）答：一開始只借三個月
  。但銀行貸款一直沒有下來，所以一直延期，約定的利息是一
  分半，從本金裡面預扣利息（本院八十八年易字第三四五八號
  卷一第九十五頁）。（問：這些支票及本票是在今年過年間才
  將它交給乙○○？）答：是我要惠揚公司（指被告）直接到乙○○辦公室開的（八十四偵字第九七○八號卷第六十三頁反面
  ）等語。
(二)證人即告訴人乙○○於檢察官訊問時證稱：（問：你由他（指
  甲○○）替你處理之金錢有幾次？）答：很多次，除惠揚之外
  ，也有介紹別人，叫林偕德及盧金玉（八十四年偵字第九七○
  八號卷第六十九頁反面）。於本院審理時證稱：應該是八十三
  年十二月底就知道錢借給惠揚公司。（問：何時與被告見面？
  ）答：八十三年底。（問：與被告見面之後，有再繼續借錢給
  被告？）答：有。（問：為何要繼續借款？）答：被告二人向
  我表示要繼續借款，解決與陶壽公司的土地款問題，才可以將
  錢全部還給我（本院八十三年易字第三四五八號卷一第七十四
  頁至第七十六頁）。（問：你收到惠揚公司的本票及支票都沒
  意見？）答：我只將錢匯給甲○○，支票及本票是我要錢時惠
  揚才開給我（八十四年偵字第九七○八號卷第六十三頁）。（
  問：從頭到尾李秀蘭等二人（指被告丙○○與李秀蘭）都未出
  面向你借錢？）答：沒有，是過年後甲○○才找丙○○及李秀
  蘭到我公司（敦化北路）開票給我（同卷第六十三頁反面）等
  語。
(三)同案被告李秀蘭於本院審理時陳稱：買賣契約是在八十三年三
  月三十一日簽訂，隔天四月一日乙○○才借我們錢（本院八十
  八年易字第三四五八號卷二第一○九頁）等語。
(四)依證人甲○○與乙○○之前述證言、同案被告李秀蘭之陳述，
  及乙○○提出之支票影本五張、本票影本一張、匯款回條影本
  共十九張（八十四年偵字第九七○八號卷第四頁至第二十五頁
  ）、房屋預定買賣契約書與土地預定買賣契約書影本各一份（
  本院八十八年易字第三四五八號卷二第一一一頁至第一二八頁
  ），被告提出之借貸合約書及所附支票與本票影本一份（同卷
　第十二頁至第十五頁）、土地所有權狀影本一份（同卷第三十
  頁）等可知，甲○○約於八十三年三月間為被告向乙○○借款
  ，並於同年三月三十一日以乙○○名義與惠揚公司簽定借貸合
  約書，雙方約定：乙方（惠揚公司，負責人王正聲）向甲方（
  即乙○○）借用三千五百萬元，由甲方於八十三年四月一日一
  次給付乙方，清償期為同年七月一日，乙方除簽發面額三千五
  百萬元之支票一張以為清償，同面額之本票一張作為擔保外，
  並提供坐落於臺北縣石門鄉○○段坪林小段六九之四號土地供
  甲方設定四千二百萬元之第二順位抵押權。雙方另約定：乙方
  向甲方借得之金錢，如因前述支票不能如期兌現而未清償，甲
  方得主張乙方起造之坐落於臺北市○○區○○段二小段一七六
  、二○四號等土地上十二層建築物中之第二層（面積四八一點
  四七平方公尺），依兩造預立之房屋預定買賣契約書與土地買
  賣契約書之約定，將該建築物第二層及土地持份作價三千五百
  萬元出賣予乙方，並以該借款抵付；乙○○於次日即八十三年
  四月一日立即透過甲○○交付扣除利息之金額予惠揚公司。而
  乙○○除出借三千五百萬元予被告外，自同年十月十三日起，
  均由甲○○利用合作金庫匯款，陸續借款予惠揚公司，甲○○
  並向被告收取介紹費。直到同年八十三年十二月底，因被告遲
  未清償借款，在乙○○追討下，甲○○始告知乙○○其貸予對
  象為被告，並安排被告與乙○○於同年十二月三十一日在乙○○位於臺北市○○○路之辦公室見面，被告當天除請求乙○○
  繼續提供資金，以解決惠揚公司與陶壽股份有限公司（下稱陶
  壽公司）之土地款項問題（詳如後述）外，並向乙○○承諾，
  嗣第一信託核貸撥款後，即可清償全數借款，同時簽發支票五
  張及本票一張（八十四年偵字第九七○八號卷第四頁、第五頁
  ）作為清償之用，乙○○遂允諾繼續提供資金，並自八十三年
  十二月三十一日該次會面後，至八十四年一月二十六日期間陸
  續借款予被告。因此，以下分為八十三年十二月三十一日被告
  與乙○○見面前與見面後二段期間，分別論述：
(1)八十三年十二月三十一日之前：依臺北銀行天母分行九十年十
  月四日北銀天母字第九○六○一九○四○○號函及所附退票紀
  錄與票據往來明細表（本院八十八年易字第三四五八號卷一第
  一三八頁至第一七二頁）、合作金庫延平分行九十年十一月十
  六日（九○）合金延字第五五六四號函及所附交易明細表（本
  院八十八年易字第三四五八號卷二第八九頁至第九○頁）、臺
  灣票據交換所九十三年五月二十七日臺票字總第○九三○○○
  四三一九號函及所附存款不足退票明細表（本院九十一年易緝
  字第一八八號卷第一九四頁至二○四頁）等資料觀之，惠揚公
  司於臺北銀行天母分行之支票帳戶於八十三年七月十四日開戶
  ，同年十二月三十日開始有退票紀錄，八十四年四月二十八日
  被列為拒絕往來戶；於合作金庫延平分行之支票帳戶在八十四
  年一月十八日開戶，同年四月二十八日被列為拒絕往來戶；惠
  揚公司於八十四年四月二十八日，被告於八十四年八月二十五
  日分別被列為拒絕往來戶，故被告於八十三年三月三十一日以
　惠揚公司名義向乙○○借款時，惠揚公司及被告本身均無退票
  紀錄，票據交易往來正常，其提供票據、不動產及預定興建之
  建築物等為擔保向乙○○借款，應屬社會經濟活動之常態；且
  甲○○當時既未告知乙○○借款對象為何人，亦未將該份契約
　及附件交付乙○○，而被告在八十三年十二月三十一日之前，
  均透過甲○○向乙○○借款，與乙○○未曾謀面，至公訴人所
  稱被告簽發等額支票五張與本票一張之行為，實為被告於八十
  三年十二月三十一日始交付予乙○○，被告應無公訴人所指「
  佯以惠揚公司欲興建仁愛福華大廈，亟需資金週轉，事後銀行
  貸款撥下，足供清償為由向乙○○借款，並簽發等額之支票五
  張及本票一張以取信於乙○○」之行為，實難認為被告有對乙○○施用何種詐術。其次，乙○○於不知借款對象為何人之情
  形下，之所以願意提供金錢由甲○○貸予他人，乃基於對甲○○之信任，及可從中獲取利息報酬等因素，更難認乙○○有陷
  於何種錯誤而為金錢之交付。
(2)八十三年十二月三十一日之後：
依甲○○提出之中聯信託與第一信託核貸文件、土地及建築改
  良物抵押權設定契約書影本各一份（八十四年偵字第九七○八
  號卷第七十五頁至第七十八頁）、匯通銀行士林分行（即原第
  一信託）九十年十月十二日匯通士林字第○六九號函（本院八
  十八年易字第三四五八號卷一第一九三頁）等資料可知，陶壽
  公司原為臺北市○○區○○段二小段一七六、二○四號土地（
  即仁愛福華大廈工程預定坐落之土地）所有人，被告為向陶壽
  公司購得前述土地，並籌措興建仁愛福華大廈工程所需資金，
  先後向中聯信託及第一信託申請貸款。其中中聯信託於八十三
  年九月十四日以八三營字第七九號函，向陶壽公司與惠揚公司
  表示，中聯信託附條件同意貸予惠揚公司四億二千萬元，並直
  接給付予陶壽公司，而據被告所述，該筆款項已於八十三年十
  一月撥款；第一信託亦於八十三年十二月間發函向陶壽公司表
  示，同意於陶壽公司將前述土地所有權移轉過戶予惠揚公司，
  及地上物拆除完畢，取得建物滅失證明、營造廠承攬契約書及
  拋棄法定抵押權聲明書，並設定七億八千萬元之第一順位抵押
  權予該公司，同時查詢惠揚公司與連帶保證人之信用狀況正常
  後，核撥四億八千萬元予惠揚公司（包括代償臺新商業銀行之
  利息與本金、分別給付惠揚公司及陶壽公司等），而惠揚公司
  已依第一信託之要求，於八十三年十二月十九日提供前述土地
  設定七億八千萬元之最高限額抵押權予第一信託，惟事後因第
  一信託認惠揚公司債信不良而未核准其申請。
依臺灣高等法院八十七年上易字第四七三五號卷內資料所示，
  被告為進行仁愛福華大廈之興建事宜，先後支付地主陶壽公司
  七千六百二十二萬元，洪林淑霞及洪雪珠二千萬元，鄞芳麗、
  鄞芳薰二千八百萬元之價金，並支付土地地上物承租人利代食
  品股份有限公司（下稱利代公司）搬遷補償費三百五十九萬六
  千元等情，有陶壽公司與惠揚公司之土地買賣契約書、陶壽公
  司簽收之合作金庫新莊支庫與臺灣土地銀行復興分行支票影本
  、臺北市稅捐稽徵處土地增值稅繳款書、惠揚公司與地主洪林
  淑霞、洪雪珠支不動產買賣契約影本，合作金庫一千萬元匯款
  回條影本、地主代理人張元昌簽收之臺北市銀行士林分行支票
  影本二張與收據一張、與鄞芳薰簽訂之不動產買賣契約書影本
  一份、蔡鴻清代鄞芳麗簽收之支票、本票影本與收據影本各一
  張、惠揚公司與利代公司之協議書影本一份，利代公司王秋雄
  、呂政雄簽收之支票影本四張（八十六年他字第六八六號卷第
  十二頁至四十一頁），及八十三年十月二十七日同意書影本一
  份（同卷第五十六頁）等資料可證，並經證人即陶壽公司之職
  員王連圳（八十七年上易字第四七三五號卷第二二七頁至第二
  三○頁）、地主洪林淑霞、洪雪珠等之簽約代理人張元昌（同
  卷第八十七頁至第八十八頁反面）、利代食品公司董事長王秋
  雄與經理呂政雄（同卷第八十二頁反面至第八十三頁）等證述
  屬實。另支付晟昶工程股份有限公司之基礎工程費二百三十八
  萬九千七百五十五元、支付蕭清鳳辦理復工事宜費用一百萬元
  、支付包商鄭金輝之拆屋整地及安全圍籬工程款一百五十萬元
  、支付夏智弘建築師之設計費七百萬元、支付房屋代銷商葉條
  輝之銷售佣金三千五百萬元等情，亦有晟昶工程公司計算書影
  本、該公司許永元簽收之支票影本四張、蕭清鳳出具之證明書
  影本一份（八十六年他字第六八六號卷第四十二頁至四十五頁
  ）在卷足憑，並據證人蕭清鳳（八十七年易緝字第一號卷第六
  十七頁至第六十八頁）證述無訛，足證被告為營造仁受福華大
　廈，確已支付合計一億七千四百七十萬零五千七百五十五元之
  土地價金、搬遷費、設計費、廣告銷售佣金、拆屋整地費等各
  項費用。
(3)由前述資料觀之，被告於八十三年十二月三十一日向乙○○借
  款時，第一信託已同意貸予惠揚公司四億八千萬元。雖惠揚公
  司之支票於八十三年十二月三十日時曾因存款不足而遭退票，
  然於此之前惠揚公司並無退票紀錄，且被告當時已依第一信託
  之要求提供土地為其設定抵押權，當日之退票紀錄是否影響第
  一信託提供融資之意願，仍待該公司評估，非被告所能預見，
  故其因主觀上認為第一信託必同意其融資申請，而告知乙○○
  將以第一信託核撥之資金償還欠款，非屬虛偽；且被告於八十
  三年間，陸續支付一億七千多萬元於仁愛福華工程之收購土地
  、推銷廣告及拆屋整地等費用，確已著手進行仁愛福華大廈之
  興建事宜，被告尚無施用詐術之可言。況被告籌措資金之來源
  ，除出售預售屋所得價金及乙○○貸予之借款外，尚包括林啟
  賢、黃代書、巫代書等人貸予之款項等情，亦經證人甲○○於
  本院審理時證述甚詳（本院九十一年易緝字第一八八號卷第一
  八三頁），並有甲○○彙算之手稿一份（本院八十八年易字第
  三四五八號卷第一九七頁）可參，則被告於取得前述資金後，
  如何分配運用於各項業務所需支出，本為其得自由運用之權限
  ，亦屬一般從事商業活動者活絡資金之經濟判斷，自不得以被
  告是否將籌得之資金「全數」用於仁愛福華大廈工程，作為認
  定被告有無施用詐術之依據。又由甲○○於本院審理時證稱：
  被告從八十三年三月底開始借款，借到八十四年一月中，當中
  利息有支付，也有借有還，當中沒有還的，也給他延期，這就
  是手稿上面第一行手寫的『目前現欠乙○○計有四千零三十萬
  ，到八十四年一月八日止』累積下來沒還的，手稿應該是八十
  四年一月八日寫的（本院九十一年易緝字第一八八號卷第一八
  三頁）等語觀之，被告向乙○○借款之八十三年三月至八十四
  年一月期間，反覆為借款、還款、支付利息、延期清償等資金
  活動，因此被告積欠乙○○之借款，是否果如公訴人所稱高達
  一億四千多萬元，亦非無疑；然此部份既與被告是否構成詐欺
  罪之判斷無關，屬雙方之民事債權債務關係，自無調查之必要
  ，附此說明。
(五)綜上所述，本件應純屬民事糾葛，要與刑法第三百三十九條第
  一項之詐欺取財罪之構成要件無涉，自不得以該罪相繩。公訴
　人所舉證據尚不足以證明被告有詐欺取財犯行。此外，復查無
  其他積極證據足證被告涉有公訴人所指前述犯行，不能證明被
  告犯罪，參照前述說明，依法應為無罪之諭知。
五臺灣臺北地方法院檢察署檢察官移送併辦之八十四年度偵字第
　一九三五○號游來欽告訴被告丙○○、李秀蘭借款五十三萬元
  未清償，八十九年偵字第一一三二四號游來欽告訴被告丙○○
  、王正聲借款四千多萬元未清償八十四年度偵字第二二五五七
  號陳涂美惠告訴被告丙○○投資六千三百六十萬元毫無下聞，
  八十四年度偵字第二三一一六號蔡辰威等人告訴被告李秀蘭、
  丙○○興建仁愛福華大廈未成，八十五年度偵字第七八○八號
  莊慧華告訴被告丙○○借款一百萬元未還，八十九年偵字第二
  三二○二號三粹企業股份有限公司告訴被告丙○○、蔡三德未
  依約提供資金，均涉犯刑法第三百三十九條第一項詐欺取財罪
  部分，因本院已認起訴部分之事實均屬無罪，與移送併辦部分
  之事實自無連續犯之裁判上一罪關係，無從併予審理，應退回
  由檢察官另行依法處理。
六依刑事訴訟法第三百零一條第一項，判決如主文。
本案經檢察官蘇維達到庭執行職務
中　　華　　民　　國　　94　　年　　6 　　月　　29　　日
　　　　　　　　　刑事第十五庭  審判長法　官  周祖民
                                      法  官  黃雅君
                                      法  官  邱蓮華
以上正本證明與原本無異。
如不服本判決應於送達後10日內向本院提出上訴狀
                                      書記官  王黎輝
中　　華　　民　　國　　94　　年　　7 　　月　　1　 　日
